【裁判字號】    99,台上,4763
【裁判日期】    990729
【裁判案由】    常業詐欺
【裁判全文】
最高法院刑事判決            九十九年度台上字第四七六三號
上  訴  人  甲○○原名陳毓樺.
選任辯護人  高奕驤律師
            林小燕律師
上  訴  人  乙○○原名龔素荔.
上列上訴人等因常業詐欺案件，不服台灣高等法院中華民國九十
八年三月五日第二審更審判決（九十七年度上更(一)字第五三六號
，起訴案號：台灣台北地方法院檢察署九十二年度偵字第一四五
一一、一七一二三、一七一二四號），提起上訴，本院判決如下
：
    主  文
原判決撤銷，發回台灣高等法院。
    理  由
本件原判決認定，上訴人甲○○（原名陳毓樺）、乙○○（原名
龔素荔）分別為「雙盛國際股份有限公司」（下稱雙盛公司）、
「實惠股份有限公司」（下稱實惠公司）之實際負責人、實際經
營者，均明知雙盛公司所販售之珍珠粉，係採購自中國大陸，並
非自日本原裝進口，且該水溶性珍珠粉因添加乳酸致其碳酸鈣成
分經化學作用變性為乳酸鈣，已非屬百分之百天然珍珠粉。惟乙
○○竟以犯詐欺取財罪為常業之犯意，擬向雙盛公司購買所進口
之珍珠粉，自創品牌，而於民國九十一年上半年，訛稱為日本進
口之百分之百天然珍珠粉，銷售予「惠勝實業股份有限公司」（
下稱惠勝公司）不知情之總經理張水忠、副總經理張敏祥、流通
事業部經理王銘泉（以上三人均經檢察官為不起訴處分確定），
甲○○則基於幫助常業詐欺之犯意，提供雙盛公司於九十年以前
透過日本永大產業株式會社採購中國大陸產珍珠粉時期所有之進
口報單予乙○○，以資矇混而取信於惠勝公司，致惠勝公司陷於
錯誤，雙方因而簽訂經銷合約，約定由實惠公司提供珍珠粉產品
供惠勝公司自創「御真珠－天然珍珠粉」品牌，並以原判決事
實欄所載之方式銷售。實惠公司前後交貨四萬瓶，每瓶售價（含
稅）新台幣（下同）三百九十元，計得貨款一千六百三十八萬元
，而惠勝公司自九十一年十一月起，則以每瓶零售價二千三百元
之價格出售，致使羅秋香等消費者陷於錯誤而購買，惠勝公司計
銷售約七千瓶，總營業額約九百五十餘萬元。嗣經乙○○於犯罪
被發覺前，向法務部調查局自首等情，因而撤銷第一審之科刑（
論處乙○○、甲○○共同常業詐欺罪）判決，改判論處乙○○常
業詐欺、甲○○幫助常業詐欺（累犯）罪刑，固非無見。
惟查：(一)、刑法上之幫助犯，係僅指對於正犯之犯罪行為予以助
力而未參與實行者而言，如果就構成犯罪事實之一部已參與實行
，即屬共同正犯，應依刑法第二十八條處斷。原判決所認定乙○
○與惠勝公司合約成立後，即由甲○○代表雙盛公司，簽約委託
優杏公司將水溶性珍珠粉填充成膠囊並包裝為成品「珍珠粉膠囊
」，再由實惠公司利用不知情之惠勝公司人員，同意在前述珍珠
粉膠囊外包裝之玻璃瓶與紙盒上，分別標記「日本進口」、「10
0％ 天然珍珠粉」，包裝成「御真珠－天然珍珠粉」交予惠勝
公司一節，如果無訛，甲○○已分擔實行常業詐欺行為，而訛詐
告訴人羅秋香等消費者，似應成立共同正犯。乃原審竟撤銷第一
審論處甲○○共同常業詐欺之判決，改判以幫助犯論斷，是否妥
適，非無研求餘地。(二)、有判決不載理由之情形者，其判決當然
違背法令，刑事訴訟法第三百七十九條第十四款定有明文。又利
用不知情之人犯罪，係構成間接正犯。原判決事實欄既認定，乙
○○與惠勝公司簽立合約，銷售膺品珍珠粉，犯常業詐欺取財罪
，但惠勝公司之張水忠、張敏祥、王銘泉均不知珍珠粉為膺品一
節，如屬實情，則乙○○似應成立間接正犯。乃原判決理由就此
並未論述，尚有理由不備之違背法令。(三)、中華民國九十六年罪
犯減刑條例第二條明定，犯罪在中華民國九十六年四月二十四日
以前者，除本條例另有規定外，依該條減輕其刑。本件原判決認
定上訴人等之犯罪行為均在九十一年間，且所犯常業詐欺罪並非
同條例第三條所列不得減刑之罪，符合減刑條件。原判決未予減
刑，亦有判決不適用法則之違背法令。(四)、綜上，原判決尚有以
上可議，上訴意旨指摘原判決不當，非全無理由，仍有撤銷發回
之原因。至於原判決事實欄所載「實惠公司前後交貨四萬瓶，每
瓶售價（含稅）新台幣三百九十元，計得貨款一千六百三十八萬
元」一節，如銷售情形無訛，所得貨款應係一千五百六十萬元，
原判決計算錯誤，應一併訂正，附此敘明。
據上論結，應依刑事訴訟法第三百九十七條、第四百零一條，判
決如主文。
中    華    民    國  九十九  年    七    月  二十九  日
                      最高法院刑事第五庭
                          審判長法官  林  秀  夫
                                法官  宋      祺
                                法官  陳  祐  治
                                法官  林  瑞  斌
                                法官  李  英  勇
本件正本證明與原本無異
                                      書  記  官
中    華    民    國  九十九  年    八    月    五    日
                                                      Ｑ

司法院資訊處製作；財團法人民間司法改革基金會備份。
